臺灣臺中地方法院民事判決　九十三年度婚字第五○二號
　　原　　　告　甲○○
　　被　　　告　乙○○
右當事人間請求履行同居事件，本院於民國九十三年五月二十日言詞辯論終結，判決
如左：
    主      文
被告應與原告同居。
訴訟費用由被告負擔。
    事    　實
甲、原告方面：
  一、聲明：如主文所示。
  二、陳述：
  (一)兩造於民國五十六年八月十六日結婚，婚後感情尚融洽。嗣被告怕原告花用無
      度，為了讓被告安心，原告於七十六年八月二十六日將原告所有坐落台中市○
      ○區○○段第一０三三地號（面積三四九平方公尺）之土地及其地上建物即門
      牌號碼台中市北屯區長生巷二八之一附一號之本國式加強磚造二層樓房一棟（
      下稱系爭房地）以「贈與」為原因移轉登記為被告之名義。過戶時其上雖有債
      務，係因早年為蓋鐵皮屋做工廠，才以系爭房地向農會貸款新台幣（下同）五
      十萬元，過戶後由原告之父賣房子償還債務。八十五年間兒子愛上其妻後，個
      性變得固執又倔強，不聽父母規勸，以致兄妹失和時生吵架，幼女林柏孜以自
      殺要脅離家，被告因之偕幼女離家在外，致被告於兒子結婚時未參與、媳婦生
      產未探望、兒子新居落成未致賀，迄今不與原告同居。復將系爭房地，擅自出
      售他人，逼使原告遷居至台中市○○區○路一號之工內，準此，被告並無不能
      與原告履行同居之理由。為此提起本件履行同居之訴。
  (二)對被告抗辯之陳述：
    １被告離家之後，在路上遇到被告，並沒有如被告所述毆打行為，還會拿東西給
    　幼女吃，且叫被告回家。
　　２否認有在外包女人。因原告做生意愛面子，但被告又不許購車，為不讓被告知
　　　道購車，才會過戶給隔壁鄰居女子的哥哥。
　　３原告工作一、二十年，雖然每個月賺錢約二萬多元不多，仍會負擔家計。
  三、證據：提出戶籍謄本正本三份及土地登記謄本、建物登記謄本（均為影本）各
      乙份為證，並聲請訊問證人吳阿喜。
乙、被告方面：
  一、聲明：原告之訴駁回。
  二、陳述：
  (一)按民法第一千零零二條規定，夫妻之住所由雙方共同協議之，未為協議或協議
      不成時，得聲請法院定之。本件兩造現均設籍於各自之居所，並未依法協議共
      同住所，自無違背履行同居義務可言，原告應先聲請法院定兩造共同住所，始
      能據以請求履行同居。
  (二)次按民法第一千零零一條規定，夫妻互負同居之義務，但有不能同居之正當理
      由者，不在此限。本件被告與原告婚後同住於台中市北屯區長生巷二七號，以
      種植洋香蕈賴以為生，省吃儉用有點積蓄，於六十九年間共同以積蓄向第三人
      購買系爭房地登記在原告名下。七十六年六月五日原告主動向被告表示要被告
      負擔渠所負債務為條件，將上述不動產以夫妻贈與方式移轉登記在被告名下，
      被告乃於七十八年五月間向生父借款五十萬元，返還原告前向台中市農會借款
      五十萬元，由於被告年老復體弱多病，無謀生能力及須返還債務，不得已將系
      爭房地處分，除清償債務外，其餘得款由兩造之子林志平領取。
  (三)緣原告自七十二年起在外包養女人花費不貲，購車登記在女人哥哥名下，又移
      轉登記至該女人哥哥女兒名下，且將共同努力購得系爭房地設定抵押借貸花用
      ，置被告及家人生計於不顧，所遺負債及生活費均由被告辛苦工作或向他人借
      貸返還，期間如向原告抱怨，即飽受原告暴力相向。加上個性不合、兒子不孝
      及原告與兒子為了財產的事情一直吵吵鬧鬧，才於八十五年間攜幼女林柏孜離
      家出走，居住於台中縣潭子鄉○○路○段九十號，輾轉遷居至潭子鄉現址迄今
      ，與原告分居已達七年未共同生活。分居期間在路上相遇，曾遭被告痛打至頭
      破血流，兩造感情已至陌路，今原告突請求被告履行同居，為被告所無法接受
      ，是被告顯有不能同居之正當理由。
  三、證據：聲請訊問證人即被告之弟湯進雄。
丙、本院依職權調閱被告全國前案資料及訊問證人即兩造之子林志平。
    理　　由
一、本件原告主張兩造婚姻關係存續中，原告於七十六年八月二十六日將系爭房地以
    「贈與」為原因移轉登記為被告之名義，過戶後原告之父賣房子償還系爭房地之
    債務五十萬元。八十五年間兒子愛上其妻後，個性變得固執又倔強，不聽父母規
    勸，以致兄妹失和時生吵架，幼女以自殺要脅離家，被告因之偕幼女離家在外，
    致被告於兒子結婚時未參與、媳婦生產未探望、兒子新居落成未致賀，迄今不與
    原告同居等情，爰依履行同居之法律關係提起本訴。被告則以，依法夫妻須協議
    共同住所或向法院聲請指定共同住所，始能請求履行同居，兩造現均設籍於各自
    之居所，並未依法協議或請求法院指定共同住所，自無違背履行同居義務可言。
    又本件兩造婚後共同打拼，以省吃儉用之積蓄，於六十九年間購買系爭房地登記
    在原告名下。七十六年六月五日原告主動向被告表示要被告負擔渠所負債務為條
    件，將上述不動產以夫妻贈與方式移轉登記在被告名下，被告乃於七十八年五月
    間向生父借款五十萬元清償上開債務。惟原告自七十二年持系爭房地抵押借款，
    所得款項購車送外面女人，並在外養女人花用殆盡，所遺債務及家庭負擔，均由
    被告單獨挑起，期間被告如有怨言，原告即以拳頭相向。加上個性不合、兒子不
    孝及原告與兒子為了財產的事情一直吵吵鬧鬧，才於八十五年間攜幼女林柏孜離
    家出走迄今，分居期間在路上相遇，被告曾遭原告痛打至頭破血流，兩造感情已
    至陌路，被告顯有不能同居之正當理由等語，資為抗辯。
二、原告主張兩造婚姻關係仍存續中，初感情尚融洽。後兩造共同購買系爭房地，登
    記於原告名下，七十六年八月二十六日原告將系爭房地以「贈與」為原因移轉登
    記為被告之名義。過戶時其上遺有債務五十萬元，過戶後始清償上開債務。八十
    五年間長子愛上其妻後，個性變得固執又倔強，不聽父母規勸，以致兄妹失和時
    生吵架，幼女以自殺要脅離家，被告因之偕幼女離家在外，致被告於兒子結婚時
    未參與，迄今不與原告同居。復將系爭房地出售他人之事實，為被告所不否認，
    並據提出戶籍謄本正本乙份及土地登記謄本、建物登記謄本（均為影本）各乙份
    為證。又證人即兩造所生之子林志平到院證述略以：被告因為反對其妻，在證人
    結婚前一週離家，證人與最小妹妹 (林柏孜)關係不睦，其因可能是其反對證人
    之妻，且其脾氣很崛強，生小孩時被告有看小孩一、二次，遷新居時被告錢到人
    未到（九十三年四月八日筆錄參照）等語，亦為兩造所不爭執，證人證言自屬可
    信。原告此部分主張之事實，堪認為真實。
三、按夫妻互負同居之義務，但有不能同居之正當理由者不在此限。民法第一千零零
    一條定有明文規定。本件被告辯稱，兩造未約定共同住所，亦未經法院指定共同
    住所，不生履行同居義務情事。且其之所以離家，乃因婚後原告持兩造胼手胝足
    購買之系爭房地借款，所得款項購車送外面女人，並在外養女人花用殆盡，所遺
    債務及家庭負擔，均由被告單獨挑起，期間被告如有怨言，原告即以拳頭相向。
    加上個性不合、兒子不孝及原告與兒子於被告清償系爭房地債務後，為了財產的
    事情一直吵吵鬧鬧，才於八十五年間攜幼女林柏孜離家出走迄今，分居期間在路
    上相遇，也曾遭原告痛打到頭破血流，兩造感情已至陌路等語。查：
(一)查夫妻住所之設定與夫妻應履行同居之義務尚有不同，住所乃決定各項法律效力
    之中心地，非民法所定履行同居義務之唯一處所。夫妻縱未設定住所，仍應以永
    久共同生活為目的，而互負履行同居之義務，要屬當然 (司法院大法官會議釋字
    第四五二號解釋意旨參照)。本件被告辯稱兩造未約定共同住所，亦未經法院指
    定共同住所，不生履行同居問題，揆諸上開說明，洵屬無據。
(二)被告所指原告持系爭房地向農會借款購車送外面女人，並在外養女人花用部分，
    為原告所否認。原告稱其購車會登記在鄰居女人兄長名下再轉登記在該女人兄長
    女兒名下，係因被告不同意購車，而其做生意愛面子須車使用等語。然購車款既
    係兩造所賺系爭房地貸款而來，如用於正當用途，被告當無不同意原告購買之理
    ，原告竟將該車登記在他人名下，其後並因向女子索車不成，率而將車牽回，其
    後遭女子提出竊盜告訴，經本院以七十六年易字第二一０九號判決竊盜罪成立，
    再經台灣高等法院台中分院駁回上訴因而確定，並因而於七十六年九月二十六日
    入監服刑，於本院判決竊盜罪成立之七十六年六月二十二日以贈與名義過戶系爭
    房地予被告，並於判決確定後三日即七十六年八月二十二日送件辦理過戶登記之
    事實，業據本院依職權查明原告全國前案資料及調閱上開竊盜案件偵查卷、審判
    卷核閱屬實，且有土地、建物登記謄本（均為影本）各乙份在卷可稽。本件原告
    會將車子登記在鄰居女子親人名下，如非有特別交情，當不致如此，則被告指稱
    原告養該女子，依現存證據尚乏證明，但足認原告與該女子有特殊交情，衡情當
    屬可信。
(三)又被告辯稱，原告向他人借款後，即未支付家用，由其一力承擔，為被告所否認
    ，被告辯稱其均有支付家用，並提出金融機構存摺為證。查依卷附土地及建物登
    記謄本所載，原告自七十二年三月七日起至七十三年十二月十九日陸續向江政雄
    、劉瑞麟、張正宗、黃呅、羅經泉、陳慧苓、施坤德、羅邱金嬌、台中市農會借
    款，借款本金由三十萬元逐漸提高至八十萬元，其中甚有僅借款五萬元者，而每
    次向下一債權人借款時間與清償前一位債權人時間相同或相去未及十日，直至向
    台中市農會借款後才未再變更借款人，依上開借款、清償過程，顯然原告自七十
    三年起未及二年內，數度向他人借款，金額由三十萬、四十萬、六十五萬、八十
    萬，甚而有僅借款五萬元，顯然該段期間其資金有週轉不靈情事，則被告辯稱系
    爭房地過戶至其名下時，其上尚有借款五十萬元本金未為清償，且原告亦稱在過
    戶前遭人倒債，則被告辯稱過戶前原告未為支付家用，均由其一力承擔，依上開
    原告向他人借款及遭人倒債經過，當屬信而有徵。至原告竊盜入監服刑至七十六
    年十二月二十三日出監，出監後至他人公司擔任保全警衛工作迄被告離家之八十
    五年間，其投保薪資為六千九百元至七千五百元，以此微薄薪資扶養一家六口，
    事實上不足維持，然原告既有正當工作，僅工作所得未能支付家用，依修正 (九
    十一年六月二十八日)前民法第一千零二十六條反面解釋，對於不足家庭費用部
    分，被告亦有支付義務。再者，原告於竊盜案前，固有未支付家用，或疑似婚外
    情情事，進而入監服刑，然其出監後，既與原告同居近八年之久，顯然被告業已
    宥恕原告過去不良行為，則其得否於口角後，復持十年前原告之非行為由，主張
    有不能同居之正當理由，不無疑問。
(三)至被告辯稱，原告自借款或分居後，時有毆打行為，或兩造個性不合，因而離家
    云云。查當事人主張有利於己之事實者，就其事實有舉證之責任。民事訴訟法第
    二百七十七條前段定有明文。被告辯稱離家後在路上遭原告毆打部分，為原告所
    否認。雖證人即被告之弟湯進雄到院證述略以：被告離家前與其兒子吵架過程未
    見，到時已吵完（九十三年四月二十七日筆錄參照）等語，亦未能證明原告有對
    被告為暴力行為，尚難為被告有利之認定。另被告復未能提出其它證據，尚難認
    此部分抗辯為真實。至個性不合部分，兩造既來自不同家庭，生活習慣觀念本屬
    有異，允宜捐棄各自堅持，方能在婚姻中求得相處方式，況兩造婚後迄被告離家
    已近二十九年，其間如確有個性不合，當隨著時間經過，業已達成一定之互動模
    式，其於婚後近三十年後，始執兩造個性不合為其離家理由，尚難謂為正當。
(四)另被告辯稱，因獨子不聽其言，與其妻子交往進而結婚，因獨子不孝而離家出走
    ，未參加獨子結婚典禮，或獨子遷新居時未前往祝賀僅致禮金等情，因與原告無
    關，不得執為不能同居之正當理由。
(五)綜上所述，兩造雖未約定或指定共同住所，兩造仍負有同居之義務。而原告於七
    十六年入監竊盜案件前，雖有疑似婚外情之荒唐行為，因而未能支付家用，然其
    服刑出監後，被告仍與之同居八年始離家出走，足認被告業已宥恕原告上開荒唐
    行徑。則原告出監後，末有其他不法行為或暴力行為下，既正常工作，雖工作所
    得不足支付六口之家，被告依法亦有支付部分家庭生活費用義務，其反執原告過
    去荒唐行為及未能支付全部家用，或個性不合或與獨子不睦為由，拒絕與原告同
    居，尚難認有不能同居之正當理由。
四、據上論結，本件原告之訴為有理由，依民事訴訟法第七十八條，判決如主文。
中　　　華　　　民　　　國　　九十三　　年　　　六　　　月　　  三  　　日
                                    臺灣臺中地方法院家事法庭
~B法      官　陳學德
右為正本係照原本作成
如對本判決上訴須於判決送達後廿日內向本院提出上訴狀
中　　　華　　　民　　　國　　九十三　　年　　　六　　　月　　　四　　　日
~B法院書記官　曾仁勇
